臺灣士林地方法院民事判決　　　　　　　　　　　　　九十二年度簡上字第四一號
　　上　訴　人　丁○○
　　訴訟代理人　徐國勇律師
　　複代理人　　李冠宜律師
　　複代理人　　楊廣明律師
　　被上訴人　　戊○○
　　　　　　　　甲○○
　　　　　　　　己○○
　　　　　　　　乙○○
　　　　　　　　庚○○
　　兼右五人共同
　　訴訟代理人　丙○○
當事人間請求返還不當得利事件，上訴人對於中華民國九十一年十一月七日本院內湖
簡易庭九十年度湖簡字第九六九號第一審判決提起上訴，本院於九十三年六月十六日
言詞辯論終結，判決如下：
    主  文
原判決除確定部分外廢棄。
右開廢棄部分，被上訴人在第一審之訴及假執行之聲請均駁回。
第一審（除確定部分外）、及第二審訴訟費用由被上訴人負擔。
    事實及理由
一、被上訴人起訴主張其等均為台北縣汐止市○○○街之
    ，上訴人突向被上訴人表示，坐落台北縣汐止市○○段社后頂小段八二之四地號
    土地（以下簡稱系爭土地），為上訴人與訴外人陳朝芳、林碧玉所共有，且其等
    已授權由上訴人向被上訴人每戶收取新台幣（下同）七千元至二萬五千元不等之
    過路費，如被上訴人不從，將派人架設柵欄阻止被上訴人進出，並讓被上訴人無
    法在台北縣汐止市○○○街做生意，嗣上訴人即向被上訴人收取金錢，被上訴人
    如不交付上訴人所要求之金額，上訴人即派人不定時至被上訴人處騷擾。被上訴
    人因不堪其擾，分別於九十年七月、十月間，交付上訴人如附表所示之金額。被
    上訴人等於交付前開金額後經多方查證，始知上訴人所有之系爭土地，早於被上
    訴人買受
    六街二十一號建物，早於六十九年六月二十三日即建築，且該建物早於六十九年
    七月八日即經門牌整編為民族六街四十三號，是系爭土地至遲應於二十一年前即
    有供道路使用之事實，上訴人應無權再向被上訴人收取過路費，爰依不當得利之
    法律關係，請求上訴人返還被上訴人如附表所示之金額，即上訴人應給付被上訴
    人戊○○三萬元、給付被上訴人甲○○一萬六千元、給付被上訴人己○○四萬五
    千元、給付被上訴人乙○○一萬元、給付被上訴人庚○○四萬五千元、給付被上
    訴人丙○○八千元，及自起訴狀繕本送達翌日起至清償日止，按年息百分之五計
    算之利息等語（原判決關於命上訴人給付林紅英一萬二千元及自九十年十二月十
    四日起至清償日止，按年息百分之五之利息部分，未據上訴人聲明不服，已告確
    定）。被上訴人並聲明：駁回上訴。
二、上訴人則以：系爭土地為上訴人所有，被上訴人未經上訴人同意，在上訴人土地
    上設攤營業轉租他人，使上訴人所有權受損害，上訴人酌收相當於使用土地租金
    之費用，並非無法律上原因。且查不論系爭土地為既成道路或計劃道路，土地所
    有權於國家辦理徵收及補償前，應有繼續就系爭土地為使用收益之權，被上訴人
    既未經上訴人同意，而在上訴人所有之土地設攤，上訴人本於所有權向被上訴人
    酌收相當於土地租金之費用，自屬有理等語，資為抗辯。
三、被上訴人主張，系爭土地為上訴人與訴外人陳朝芳、林碧玉所共有，上訴人於九
    十年七月、十月間，分別向其等收取如附表所示之金錢等情，有土地登記謄本附
    卷可稽，且為上訴人所不爭執，故被上訴人此部分之主張，應堪信為真。
四、被上訴人主張上訴人收取如附表所示金錢，並無法律上之原因，應構成不當得利
    云云，則為上訴人所否認，並以前開情詞置辯。經查：
（一）按無法律上之原因而受利益，致他人受損害者，應返還其利益。民法第一百七
      十九條定有明文。而給付行為在通常情形，除以增加他人之財產利益為目的外
      ，另亦為藉利益之移轉而達成經濟上之特定目的，給付目的通常基於當事人之
      合意，而其目的即為給付行為之法律上原因。而給付如欠缺其原因時，他方當
      事人受領給付即無法律上之原因，應成立不當得利。
（二）本件被上訴人主張其給付上訴人如附表所示金錢，並無法律上之原因等情，為
      上訴人所否認，辯稱因被上訴人無權占用其所有土地，故始同意支付其相當於
      使用土地之費用等語。經查：被上訴人位於台北縣汐止市○○○街十巷二號（
      被上訴人庚○○）、同巷一號（被上訴人己○○）、十四號（被上訴人戊○○
      ）、十七號（被上訴人甲○○）、十八號（被上訴人乙○○）、二十一號（被
      上訴人丙○○）建物前之攤位，占用如上訴人所有土地，如附圖編號甲、乙、
      丁、戊、己、庚所示位置及面積等情，已據原審法官會同台北縣汐止地政事務
      所測量明確，有該所九十一年四月十五日汐測字第二七六號土地複丈成果圖附
      卷可稽，且亦有現場照片附卷可參，依現場照片所示，被上訴人之攤位，已超
      出自有建物而設於建物前所在之道路，而該道路係屬上訴人所有之土地，故被
      上訴人辯稱未占用上訴人所有土地，不足採信。
（三）上訴人辯稱因被上訴人無權占用其所有之土地，故向被上訴人收取使用土地之
      費用，而被上訴人就其確於九十年七月、十月分別給付附表所示金錢之事實亦
      不否認，雖被上訴人及上訴人對該費用之名稱，有「過路費」、「使用土地費
      用」之別，惟究其給付目的，實係被上訴人同意給付上訴人使用其土地之代價
      或補償，故兩造既就九十年七月至九月、及九十年十月至十二月給付特定金額
      達成合意，則此合意即拘束兩造，而成為給付行為之法律上原因，故上訴人辯
      稱其受領附表所示金錢之給付，有法律上之原因，應屬有據。雖被上訴人抗辯
      其係因上訴人以圈圍進出道路脅迫而同意給付，且上訴人所有土地為計劃道路
      ，早經公眾通行多年，被上訴人並無給付上訴人使用土地費用義務云云置辯，
      惟查：
    １、被上訴人抗辯其係受脅迫始同意給付上訴人金錢部分，雖據提出照片四張、
        、台北縣汐止分局九十年十月三十日北警汐刑字第一九五五九號函、及該分
        局受理刑事案件報告三聯單為證，然為上訴人所否認，經查被上訴人所提出
        之照片雖可看出工人在路旁設置圍籬，惟設置地點及設置時間不明，尚不足
        證被上訴人係因此圍籬之設置而被迫給付金錢，而被上訴人丙○○所提出之
        前開警局函文及報案單，雖可證其因九十年十月十三日受人恐嚇而報案，惟
        以被上訴人早於九十年七月即已支付上訴人前開款項以觀，尚難據以認定被
        上訴人係受脅迫而與上訴人達成給付附表金錢之合意。況因受脅迫而為意思
        表示者，依民法第九十二條規定，僅屬表意人得否撤銷意思表示之問題，且
        依同法第九十三條規定，亦應於受脅迫終止後一年內撤銷之，本件被上訴人
        主張其係受脅迫而同意支付上訴人款項之事實，已乏實證，且其亦未曾於除
        斥期間內以受脅迫為由，撤銷其同意支付上訴人款項之意思表示，是以兩造
        合意給付之約定，仍屬存在，上訴人辯稱給付行為，有法律上之原因，應認
        有據。
    ２、被上訴人抗辯系爭土地，已為公眾通行多年，且屬計劃道路等情，已據被上
        訴人提出台北縣政府九十年十二月七日九十北府城開字第四四七一０七號函
        為證，而依台北縣政府九十年十二月二十五日九十北府城開字第四六三０七
        九號函亦敘明，計劃道路係屬依計畫法第四十二條劃設之公共設施用地，如
        尚未經各級政府機關徵收取得者，屬於公共設施保留地，依同法第五十一條
        規定，不得為妨礙其指定（道路通行）之使用等語，再者私有土地實際供公
        眾通行數十年之道路使用，公法上應認為已有公用地役關係存在，其所有權
        之行使應受限制，土地所有人不得違反供公眾通行之目的而為使用。本件上
        訴人所有之系爭土地所在之台北縣汐止市○○○街，實際已經供公眾通行多
        年，且自六十九年七月八日起即有該街之門牌編定等情，亦有門牌證明書可
        稽，可認系爭土地已有公用地役關係存在，故上訴人就系爭土地之所有權能
        確受有公法上之限制，而不得為妨礙通行目的之使用收益，是以若上訴人主
        動將系爭土地供他人為非通行目的使用，而收取對價，仍不免於接受道路交
        通管理處罰條例之相關罰責。而公眾如以通行目的使用系爭土地，因有公用
        地役關係之故，自無義務給付所有人對價，如所有人請求，亦得拒絕支付。
        然本件係因被上訴人於系爭土地所在之道路旁擅自設攤，而將系爭土地之特
        定範圍供作非通行目的之用途，違反計劃道路之使用目的在先，並非上訴人
        擅將其土地供作非通行目的之使用，故被上訴人因未經上訴人同意使用其所
        有土地，而同意給予上訴人金錢補償，與上訴人自始將計劃道路提供他人使
        用而收益，自有不同，如被上訴人認上訴人要約無理，自可拒絕承諾，或將
        道路回復通行使用即可，然被上訴人既於九十年七月、十月同意上訴人請求
        之金額並依約為給付，則其事後辯稱無給付義務云云，尚不足採。
（四）綜上，兩造於給付附表金錢之行為，既係基於合意給付之約定，而該約定亦無
      無效、撤銷、終止、解除等情事，則該合意給付之約定，即為給付行為之法律
      上原因，故被上訴人主張本件給付並無法律上之原因，應不足採。
五、從而，被上訴人依不當得利之法律關係，請求上訴人返還如附表所示金額，及自
    起訴狀繕本送達翌日起至清償日止，按年息百分之五計算之利息，為無理由，不
    應准許，被上訴人就該部分所為假執行之聲請亦失所附麗，應併予駁回。原審就
    此部分判命上訴人給付，並為假執行之宣告，尚有未洽。上訴意旨指摘原判決此
    部分不當，求予廢棄改判，為有理由。爰由本院將原判決此部分予以廢棄改判，
    如主文第二項所示。
六、據上論結，本件上訴為有理由，依民事訴訟法第四百三十六條之一第三項、第四
    百五十條、第七十八條、第八十五條第一項前段，判決如主文。
中　　　華　　　民　　　國　　九十三　　年　　　六　　　月　　三十  　　日
                                        臺灣士林地方法院民事第一庭
                                            審判長法官  黃小瑩
                                            法      官  楊智勝
                                            法      官  劉穎怡
右為正本係照原本作成。
本判決不得上訴。
中　　　華　　　民　　　國　　九十三　　年　　　七　　　月　　 五   　　日
                                            法院書記官  陳玉敏
附表：
編號    姓  名   九十年七月收取金額  九十年十月收取金額   總金額
一、    戊○○   一萬元              一萬元               二萬元
二、    甲○○   九千元              七千元               一萬六千元
三、    己○○   二萬五千元          二萬元               四萬五千元
四、    乙○○   一萬元              零                   一萬元
五、    庚○○   二萬五千元          二萬元               四萬五千元
六、    丙○○   八千元              零                   八千元
